【裁判字號】    97,家聲,36
【裁判日期】    970507
【裁判案由】    請求變更姓氏
【裁判全文】
臺灣屏東地方法院民事裁定              97年度家聲字第36號
聲  請  人  甲○○
上列當事人間聲請變更子女姓氏事件，本院裁定如下：
    主  文
聲請駁回。
聲請費用新臺幣壹仟元由聲請人負擔。
    理  由
一、本件聲請意旨略以：聲請人之父母於民國67年9 月5 日離婚
    ，聲請人自小由生母及外公撫育成長，聲請人年幼時，生父
    便狠心拋下家庭於不顧，偶有回家也只是回來向母親索錢花
    用，如有不從，更以拳頭暴力相向，家暴的陰影自小就深烙
    在心。聲請人除無父愛之呵護外，又得時常飽受生父債權人
    之討債騷擾，終日提心吊膽，生母且需四處借錢還債，為了
    躲避債務並給聲請人好的生活環境，舉家搬遷數十次，生父
    進出監獄頻繁，且居無定所，從未盡為人父之責，與聲請人
    失聯近30年，聲請人直至欲變更姓氏，始知生父已死亡多年
    。因外祖父膝下無兒子，聲請人生父當時係入贅，惟當時未
    辦理姓氏登記，聲請人一直跟著父姓，聲請人為報答生母及
    外祖父養育之恩，且為擺脫生父家暴陰影，爰依民法第1059
    條之規定，聲請變更姓氏為母姓等語，並提出戶籍謄本、離
    婚協議書、判決確定證明書影本各1 份為證。
二、按有下列各款情形之一，且有事實足認子女之姓氏對其有不
    利之影響時，父母之一方或子女得請求法院宣告變更子女之
    姓氏為父姓或母姓：一、父母離婚者。二、父母之一方或雙
    方死亡者。三、父母之一方或雙方生死不明滿3 年者。四、
    父母之一方曾有或現有未盡扶養義務滿2 年者，民法第1059
    條第5 項定有明文。是聲請變更子女之姓氏，除符合上開條
    項各款規定之情事外，尚須有事實足認該子女之姓氏對其有
    不利之影響，始足當之。而不利之影響須為法律上不利益，
    且依法益權衡與比例原則，須斟酌子女之原有姓氏一切情狀
    ，倘不變更其姓氏，確有造成法律上之不利益，且變更原姓
    氏之外，別無其他方法除去其不利益，始得為之，此乃身分
    法上法安定性原則考量。至於僅因單純情感因素，不得聲請
    變更姓氏，以維身分之安定性。
三、經查，聲請人主張其父母早於67年間離婚，其自小由生母及
    外公扶養，生父對其生母家暴，且從未盡扶養義務，業據聲
    請人提出戶籍謄本、離婚協議書、判決確定證明書影本各1
    份為證，是聲請人之主張堪信為真。聲請人於本院審理中陳
    稱：「（問：改姓理由為何？）因為我生父是入贅的，那時
    因故未辦理姓氏登記，延宕至今我都跟著父姓，後來親屬法
    修正父母同意即可改姓，不料我調戶籍謄本才知我父親於93
    年死亡，我外祖父和媽媽給我壓力要我改姓，給我的壓力隨
    著他們的年齡增長而增加。從小都是母親及外公扶養我，我
    想要報答他們，與生父那邊從小就無聯絡，而且生父給我的
    陰影至今仍存在，如非生母呵護讓我安然成長，可能我的身
    心會嚴重受創。」等語（參見97年4 月23日訊問筆錄）；惟
    查，依修正前民法第1059條規定，招贅婚之子女原應從母姓
    ，但聲請人卻從父姓，可見當初其父母係約定從父姓，始辦
    理戶籍登記。另聲請人陳稱為感念母親於離婚後，對渠含辛
    茹苦之撫育教養之恩，而欲變更姓氏從母姓云云，乃屬私人
    情感作用，渠不願與父親同姓，其根由實係緣於其父從未善
    盡為人父之責，此要與原本姓氏無關，自難謂係姓氏所帶給
    渠等之不利影響。是依聲請人上開所述，要與其原本姓氏無
    關，自難認聲請人前開主張係姓氏所帶給法律上之不利影響
    。綜上所陳，聲請人既未提出其他有利及不利影響之積極事
   證，則其請求變更為母姓之主張，核與上開規定所定之法定
   要件尚有未洽，應予駁回。
四、依非訟事件法第21條第1 項前段、第23條、第24條第1 項，
    裁定如主文。
中    華    民    國    97    年    5     月    7    日
                        家事庭法  官  廖文忠
以上正本係照原本作成。
如不服本裁定應於送達後10日內向本院提出抗告狀，並繳納抗告
費新臺幣1,000元。
中    華    民    國    97    年    5     月    8    日
                              書記官  張錦昌


司法院資訊處製作；財團法人民間司法改革基金會備份。
